【裁判字號】    89,上訴,229
【裁判日期】    890406
【裁判案由】    誣告
【裁判全文】
臺灣高等法院臺中分院刑事判決                    八十九年度上訴字第二二九號
    上  訴  人
    即  自訴人  乙○○
                        身分證.
    自訴代理人  甲○○  律師
    被      告  丙○○  男七十.
                        住台中.
                        身分證.
    選任辯護人  羅豐胤  律師
                黃幼蘭  律師
右上訴人因誣告案件，不服臺灣臺中地方法院八十八年度自字第八八四號，中華民國
八十八年十二月三十一日第一審判決，提起上訴，本院判決如左：
      主  文
上訴駁回。
      理  由
一、本件自訴意旨略以：自訴人係台灣太空水股份有限公司（下稱台灣公司）之負責
    人，於民國（以下同）八十三年間，曾邀集被告丙○○、案外人王明起、蔣一成
    及王調和等人，合資擬至大陸投資上開太空水生產銷售，並擬由王明起長駐大陸
    負責籌備，是被告丙○○即出資新台幣（下同）七十五萬元入夥，其後為籌設大
    陸設廠事宜，自訴人即於同年六月二十九日，偕同王明起、蔣一成及孫信用等股
    東及工程人員攜帶價值四百萬餘元之太空水處理機及儀器等貨物，至大陸寧波交
    予丙○○收取，並由丙○○帶領人員前往上海與多家工廠接洽，而簽訂合資企業
    意向書及中外合資經營企業合同等文件，然因其後王明起無意長駐，又無人接替
    ，致該投資計劃未能順利進行而停止。被告明知自訴人確有至大陸進行投資設廠
    之事宜，竟意圖使自訴人受刑事處分，而向臺灣臺中地方法院檢察署提出自訴人
    涉嫌詐欺犯罪之告訴，致自訴人受刑事追訴，惟嗣自訴人提出交予被告之機器明
    細表為證，並有證人王明起證述稽詳，自訴人甫受處分不起訴確定。因認被告涉
    犯刑法第一百六十九條第一項之誣告罪嫌云云。
二、自訴人認被告涉有上開誣告犯行，無非係以被告於其等至大陸簽訂上開意向書及
    合同等文件前，確已同意入夥，並親自於大陸寧波時招待其等一行人吃飯，且接
    受其等攜帶用以接觸大陸各機關所需開銷之機器設備等情，有證人王明起證述在
    卷，並有合資企業意向書及中外合資經營企業合同等文件附卷足證，是被告雖於
    返台後甫交付入夥金，有收據及支票可憑，然被告既知悉其確有為上開投資行為
    ，卻仍謊稱上情而向檢察官提出告訴，且被告告訴其涉有偽造文書之犯行，業經
    不起訴處分確定，有八十六年度偵字第一二八一八號台灣台中地方法院檢察署檢
    察官不起訴處分書附卷可證，是被告確有誣告之犯行，為其主要論據。
三、按犯罪事實應依證據認定之，無證據不得推定其犯罪事實，刑事訴訟法第一百五
    十四條定有明文。再認定不利於被告之事實，須依積極證據，苟積極證據不足為
    不利於被告事實之認定時，即應為有利於被告之認定，更不必有何有利之證據；
    又按刑法上誣告罪之成立，以明知所告事實之虛偽為要件，若輕信傳說懷疑誤告
    ，縱令所告不實，因其缺乏誣告故意，仍難使負刑責。有二十年度上字第二五三
    號、二十年度上字第七一七號判例可資參酌。另誣告罪之成立以意圖他人受刑事
    處分或懲戒處分，而為虛偽之告訴告發報告者為要件。所謂虛偽係指明知無此事
    實故意捏造而言，若告訴人誤認有此事實或以為有此嫌疑，自不得指為虛偽，即
    難科以本罪；且若所告尚非全然無因，衹因缺乏積極證明致被誣告人不受訴追處
    罰者尚難遽以誣告論罪。亦有四十年度台上字第八八號判例及四十三年度台上字
    第二五一號判例可資參照。
四、訊據被告固坦承其確有於大陸招待自訴人等人，且事後因投資事業未能達成，故
    對於自訴人乙○○提出告訴，然仍堅詞否認其有何誣告犯行，辯稱：其並非因已
    入夥而先行至大陸寧波，其於八十三年六月二十五日係因返鄉甫招待乙○○等人
    ，其未曾於同年七月一日帶領自訴人等至上海考察，其係因自訴人返台後邀約其
    加入，其甫於同年八月五日入夥，並隨即交付面額七十九萬五千元支票予自訴人
    以為合夥出資，然因其投資後遲未見自訴人實際為設廠等事宜，且經其向上海電
    磁廠查證之結果，更發現自訴人從未與大陸方面進行相關合資經營事宜，致其因
    而誤認自訴人之行為已構成詐欺，遂向臺灣臺中地方法院檢察署提出告訴，足見
    其對於該案所為之申告內容並非出於虛構，而係基於合理之懷疑所為，是尚不符
    合誣告罪之客觀構成要件，雖自訴人後經該署檢察官為不起訴處分確定，惟其既
    欠缺誣告故意，自難認其有何誣告之犯行等語。
五、經查：
（一）被告丙○○於自訴人等於右開時日前往中國大陸寧波時，曾招待自訴人乙○○
      等人，固為被告丙○○所不否認，然被告丙○○堅稱未曾於同年七月一日帶領
      自訴人等至上海考察，而此一事實，核與自訴人乙○○其後於原審八十八年十
      月二十九日調查中陳稱之情節相符，並有證人即自訴人所指前開投資之合夥人
      王明起於台灣台中地方法院檢察署八十六年度偵字第一二八一八號案偵查時證
      稱：被告丙○○確有於大陸寧波招待其等云云，應認被告丙○○當時確有在寧
      波招待自訴人乙○○等人屬實。至被告丙○○雖辯稱：其未代為受領自訴人等
      帶至大陸之機器，並代行交付所接觸之機關云云。然依當時在寧波之證人王明
      起於前開偵查案證稱：被告丙○○確有代為受領設備等接觸機關之開銷等語在
      卷，核與自訴人所言相符，足認被告當時應有代自訴人等分送籌劃投資案所需
      之設備，並知悉自訴人等至大陸係為協商合資事宜等事實，然被告是否即於此
      時已充分瞭解自訴人本件之投資案，或已參加自訴人前開投資案，則屬未必，
      蓋被告丙○○辯稱當時自訴人係利用其在寧波之關係，而由寧波入關，於理亦
      非不可能，且依自訴人乙○○所述其後王明起不願繼續投資，而證人王明起於
      上開偵查案中亦證稱：伊當時在寧波一天，以後的事就不清楚，足認當時合夥
      之人尚非確定，再依卷附之臺灣太空水處理機股份有限公司與上海電視十一廠
      所簽之合資意向書影本所載之簽定日期，為西元一九九四年七月三日，而與上
    海雷磁儀器廠所簽定之合資企業意向書，則在一九九四年七月七日，亦可知在
      此之前之八十三年六月二十九日自訴人與王明起至寧波找丙○○時，本件合夥
      之事，尚未與大陸方面合作之廠商談妥，投資是否成功，尚言之過早，並未成
      熟。而被告丙○○依前所述，又未與自訴人乙○○前往上海，是自訴人乙○○
      其後在上海與大陸廠商所談之合資事宜，因被告丙○○未參與，自難認被告丙
      ○○對此一部分有深入瞭解。而認被告丙○○已確知自訴人在大陸所為前開投
      資已成功，或明知自訴人確實有在大陸投資，而仍對乙○○提出詐欺之告訴。
（二）又查被告辯稱：其係協助自訴人考察行程後始入夥等語一節，經證人王明起於
      八十六年度偵字第一二八一八號偵查卷中曾陳稱，其與自訴人等確於寧波時接
      受被告招待二天，而自訴人當時曾私下詢問其是否同意讓被告加入合夥，因其
      認自訴人有權轉讓自己部分比例之出資，是並無意見，且其等該時並未實際出
      資，而僅係赴上海考察，至其等所帶機器設備確係由被告公司之人收取，且其
      於同年七月八日離開上海時即表示不願於大陸駐廠等語（見八十六年七月九日
      訊問筆錄），且觀諸自訴人雖陳稱被告係於其等與大陸商談時即已入夥，然為
      被告所否認，並有被告支付入夥金所簽發發票日為同年八月五日、金額七十九
      萬五千元，且經自訴人於次日蓋章提領之支票一紙，及自訴人於同年月五日簽
      寫確有收取被告入夥金之之收據附卷足證，足見被告雖知悉自訴人等曾赴大陸
      籌劃投資事宜，然其確係事後經自訴人之邀約甫入夥，此部份所辯應堪採信。
（三）再查證人王明起證稱：其自大陸回國後即表示不願長駐大陸，該投資計劃即因
      而停滯等情，核與自訴人所陳相符，應認為實。從而上開投資計劃既確自自訴
      人等回國後即未再進行，並與被告所辯其係因自投資後即未見投資計劃進行，
      且經其向上海電磁廠查證之結果，更發現自訴人從未與大陸方面進行相關合資
      經營事宜等情相符，足認本件自訴人乙○○本件之投資設廠行為，並未正式完
      成，並進入生產。是本件縱認被告丙○○係於八十三年六月二十五日，於乙○
      ○前往寧波時，已同意與乙○○合夥，且知乙○○當時帶有大量之器材前往大
      陸，然因其後自訴人乙○○已逾三年，仍未對參與投資之被告丙○○提出明確
      之投資結果或經過，被告丙○○懷疑自訴人乙○○當初帶器材前往寧波，表示
      要找大陸廠商合資生產太空水及相關產品，而邀其投資，可能係設局行詐，亦
      合事理，故不問本件自訴人乙○○是否在大陸地區確實有從事前開太空水之投
      資，以被告丙○○所發現或所經驗之事實，已足以使其對自訴人可能對其行詐
      ，有合理之懷疑。
六、綜上所述，本件被告丙○○應僅知自訴人乙○○有至大陸投資之意思，而將部分
    機器帶至上海，而於自訴人之邀約下於八十三年八月五日即交付投資款七十九萬
    五千元，然其後自訴人並未能就後續之投資結果加以說明，而被告丙○○自行向
    上海雷磁廠查證之結果，又確認自訴人乙○○未與大陸方面有合資經營之事實。
    在此一客觀情形下，被告丙○○遲至八十六年六月十三日始具狀向台灣台中地方
    法院檢察署提出告訴，其告訴意旨略以：乙○○於八十三年間，明知自己並無前
    往大陸投資之意思，竟於得知告訴人丙○○有意前往大陸投資後，意圖為自己不
    法所有，向告訴人丙○○誆稱：伊對大陸市場頗為熟悉，並分析如在大陸投資生
    產淨水器則利潤豐厚，鼓勵告訴人丙○○投資伊之台灣太空水股份有限公司，再
    由伊代表該公司與上海雷磁儀表廠共同合資經營太空水處理機在大陸之生產及銷
    售，則錢途無量等語，詐騙告訴人，告訴人因與乙○○認識多年，且時有金錢往
    來，故不疑有詐，乃欣然同意乙○○所提之大陸投資案，並簽發七十九萬五千元
    之支票一紙交付乙○○作為投資之第一期款，乙○○於收受前款後，即未再提起
    上開大陸投資之事，告訴人丙○○雖屢次追問，乙○○均稱與上海雷磁儀表廠合
    資經營之事，目前仍在磋商中，因兩岸局勢複雜，故進展不大，請告訴人稍安勿
    躁。然乙○○收受上開投資款前後已逾三年，上揭投資案仍無下文，告訴人心生
    懷疑，乃向上海雷磁廠查證，始得知上海雷磁廠根本未與台灣太空水公司磋商任
    何有關共同合資經營太空水處理機在大陸生產及銷售事宜。告訴人乃覺事有蹊蹺
    ，質問被告乙○○並催討上揭第一期投資款，被告乙○○均置之不理，告訴人丙
    ○○始知受騙等語。其告訴之內容，核與事實，並無出入，衡情被告丙○○因投
    資自訴人乙○○所經營之臺灣太空水公司，已長達三年餘，自訴人乙○○均未提
    出有關設廠之資料，亦未就投資情形加以說明，而被告丙○○自行向自訴人所指
    合資之上海雷磁儀器廠查證之結果，又發現該廠並未與自訴人乙○○所稱合夥之
    台灣太空水公司合資，於此情形下，被告丙○○提出前開告訴自訴人乙○○涉有
    詐欺犯嫌，尚難認被告丙○○有明知無此事實，而於告訴時故意捏造自訴人乙○
    ○有詐欺之事實。揆諸首開判例之意旨，尚難認被告丙○○有誣告之故意。
七、又被告丙○○對自訴人乙○○所提出之詐欺告訴，雖經台灣台中地方法院檢察署
    檢察官為不起訴之處分，然依檢察官不起訴書所載對被告乙○○不起訴之理由，
    略為本件投資經王明起到庭證稱：確有出資投資該生產案，惟伊認大陸地區缺乏
    保障，而無意在大陸地區負責該項事務，並有意退出該投資案；另以告訴人丙○
    ○與被告乙○○於偵查中幾經會算彼此債務分擔及各項開支查核結果，雙方對於
    出資款去向及用處已有初步結果，被告乙○○並已取得告訴人丙○○諒解，現已
    澄清誤會並撤回此項告訴，認被告乙○○既有前往大陸地區處理投資事項，惟因
    大陸地區無法提供安全保障，致該項投資延宕不決，認被告乙○○當初確無意詐
    欺告訴人丙○○錢財，且偵查中告訴人丙○○與被告乙○○已釐清該項出資額之
    開銷，並獲告訴人丙○○諒解，認被告乙○○於整個招攬投資過程並無施用詐術
    ，認被告乙○○所辯，係因大陸地區因素致無法立即設廠生產製造，並無詐欺之
    犯意，尚堪採信，而認尚難以告訴人丙○○片面與事實不符之指訴，令被告乙○
    ○負詐欺刑責，而為被告乙○○不起訴之處分，有不起訴處分書一份在卷可憑。
    是公訴人仍係以罪證不足為被告乙○○不起訴之處分，但在證據之認定上，並非
    直接對於該案之被告乙○○於收取丙○○等合夥人之投資款後，是否有確實依約
    定，在大陸地區設廠，亦未就證人王明起不願在大陸地區負責，何以未另找他人
    ？如不可以另找他人，則何以不停止本件投資，而加以清算，將剩餘財產分與各
    股東？另本件之投資自始即係前往大陸設廠投資，其後認大陸地區因素致無法設
    廠，究係何因素？如無法排除，何以已三年多，竟未能向股東說明？又何以於本
    件上開詐欺案之偵查或本件誣告案之審理中，乙○○始終均未能提出相關之投資
    帳冊，以證明其始終有進行？是公訴人僅以該案之告訴人丙○○因事後與乙○○
    達成協議，而不願追究，即認乙○○確無假藉投資之名，而行詐欺行為，實亦有
    欠週延。故本件自訴人乙○○雖經公訴人就被告丙○○對其提起詐欺之告訴為不
    起訴處分，尚難即認自訴人乙○○就本件投資，確非有詐欺情事，是亦難以被告
    丙○○對自訴人乙○○所為詐欺之告訴，已經公訴人為不起訴處分，作為被告丙
    ○○有捏造事實誣指乙○○詐欺之證據。
八、此外，本件並查無其他積極之證據，足認被告丙○○有誣告之犯行，應認被告之
    犯罪為不能證明。原審依此為被告無罪之判決，於法尚無不合。自訴人上訴意旨
    仍執前詞，認被告有捏造事實誣告之情事，而指摘原判決不當，自難認為有理由
    ，其上訴應予駁回。
據上論結，應依刑事訴訟法第三百六十八條，判決如主文。
中      華      民      國    八十九  年    四      月      六        日
                                  臺灣高等法院臺中分院刑事第六庭
                                        審判長法  官  李  文  雄
                                              法  官  龔  永  昆
                                              法  官  沈  應  南
右正本證明與原本無異。
自訴人得上訴，被告不得上訴。
如不服本判決應於收受送達後十日內向本院提出上訴書狀，其未述上訴之理由者並
得於提起上訴後十日內向本院補提理由書（均須按他造當事人之人數附繕本）。
                                              書記官  劉  智  文
中      華      民      國    八十九     年      四       月     八     日
                                                                        Ｄ


司法院資訊處製作；財團法人民間司法改革基金會備份。
